最高法院刑事判決　　　　　　九十六年度台上字第三一０九號
上　訴　人　甲○○
　　　　　　乙○○
上列上訴人等因恐嚇取財案件，不服台灣高等法院台中分院中華
民國九十六年三月十三日第二審判決（九十五年度上訴字第一一
八七號，起訴案號：台灣苗栗地方法院檢察署九十一年度偵字第
四一四七、四四三八號），提起上訴，本院判決如下：
    主  文
原判決關於甲○○、乙○○部分撤銷，發回台灣高等法院台中分
院。
    理  由
本件原判決認定：緣憲源營造廠股份有限公司（設於台中市○○
○○街二十八號二樓，負責人林金龍，以下簡稱憲源公司），與
松霖環保工程股份有限公司（設於苗栗縣頭份鎮後庄里十二鄰八
十二之七十九號，負責人張仲凱，以下簡稱松霖公司）於民國八
十九年十一月十日訂定「共同承攬合作協議書」，雙方預約由松
霖公司預定以新台幣（下同）一千萬元（含稅）參與憲源公司共
同承攬（參與投標）苗栗縣頭份鎮公所「中港溪沿岸垃圾棄置場
處置計畫工程」。該工程由憲源公司以總價一億一千九百七十萬
元得標後，由憲源公司統籌處理垃圾分類及再利用處理事宜，經
處理後所餘之廢棄物，由松霖公司負責清運，松霖公司則授權由
其股東陳盛興及副總經理邱世強處理。嗣因松霖公司無法獨力完
成該部分工程，乃於九十年十一月三十日，由松霖公司全權授權
陳盛興，與銘海實業有限公司（設於雲林縣大埤鄉○○村○○路
五六號一樓，負責人王志仁，以下簡稱銘海公司）簽訂「承攬合
約書」，約定以三千五百萬元（含稅比率百分之五十），於完工
期限內概括承受後續工作（減量篩選、整地回填、清除處理），
作為執行概括承受所有本工程後續未完成工程之工程款。實際上
承攬該後續工程，係由蘇慶雲向銘海公司借牌出面處理及施作。
蘇慶雲所承做之工程有關款項，均須透過松霖公司向憲源公司領
取後，再行給付予銘海公司蘇慶雲受領。銘海公司自九十年十二
月底起，至九十一年六月初某日止，以上述方式請款，由蘇慶雲
向松霖公司取得該工程有關款項，至少一千零二十八萬元以上。
而銘海公司蘇慶雲，因自九十一年二月間起工程不正常，後續相
關之工程，經蘇慶雲同意後，於九十一年四月二十六日，乃由松
霖公司協議將後續之工程，交由宋久文處理。張添來（經原審判
刑確定）原係苗栗縣第十六屆竹南鎮鎮民代表兼該鎮民代表會主
席，為參加第十七屆竹南鎮鎮民代表選舉，需款孔急，又知悉銘
海公司蘇慶雲承包上述工程，尚有工程款項待領。乃於九十一年
六月一日左右，先要求松霖公司陳盛興、邱世強，前往苗栗縣竹
南鎮民代表會辦公室，以蘇慶雲積欠其債務為由，要脅如核撥工
程款須交付其運用於選舉之花費，否則將發生大問題，邱世強等
人未予同意。張添來竟夥同綽號「萬成」之上訴人甲○○（前因
違反槍砲彈藥刀械管制條例案件，經台灣新竹地方法院以八十年
度訴字第四五０號判決判處有期徒刑一年二月，於八十一年一月
十日確定。又因違反肅清煙毒條例等案件，經台灣高等法院花蓮
分院以八十一年度上訴字第二七二號判決判處應執行十五年，經
本院於八十二年三月十九日以八十二年度台上字第一二九三號判
決上訴駁回確定。送監執行後，於八十八年八月四日假釋出獄，
假釋期間付保護管束，於九十五年十二月十三日期滿。未構成累
犯）、上訴人乙○○、綽號「老鼠」之李曜助（業經台灣苗栗地
方法院判處有期徒刑一年確定）、「阿楠」、及二、三名年籍姓
名不詳之成年男子，渠等明知與松霖公司及邱世強並無任何債權
債務之關係，仍基於為自己不法所有意圖之概括犯意及妨害自由
等共同犯意之聯絡及行為之分擔，而為下列之行為：(一)甲○○於
九十一年六月六日上午某時起，一再以電話聯絡催促當天前往位
於台中市之憲源公司，洽領三百萬元工程款之邱世強、宋久文等
人，要求儘速返回頭份鎮區，以資要索該工程款項。嗣於九十一
年六月六日晚上九時許，在苗栗縣頭份地區，先要求松霖公司陳
盛興簽具債務移轉證明，以作為索款之憑據，但陳盛興予以拒絕
，並趁機逃避。九十一年六月六日晚上十一時許，邱世強、宋久
文及其女友林文琪三人返回苗栗縣頭份鎮，甲○○等人再以電話
強邀邱世強等人，前往苗栗縣竹南鎮○○路甲○○所經營之成塢
餐廳見面。邱世強、宋久文等人無奈應邀前往，邱世強等三人一
進入成塢餐廳，立即被帶至該餐廳旁之空屋內，宋久文、林文琪
二人之行動亦被限制於該處，不得隨意離開現場，張添來等人以
此非法之方法剝奪邱世強、林文琪、宋久文之行動自由。在場之
某人旋即將邱世強推倒並喝令下跪，張添來則以腳踢邱世強；甲
○○、李曜助及前述不詳姓名成年男子二人，分別手持木棍、鋁
棒及水管等物，毆打邱世強，造成邱世強臉部、四肢均受有撞傷
、擦挫傷等傷害（傷害部分未據告訴）。乙○○則於一、二小時
之後到達現場，參與剝奪邱世強等之行動自由，其間甲○○並以
木棍毆打宋久文之左手臂，使宋久文之左手臂瘀傷（傷害部分未
據告訴）。張添來並對邱世強稱：「選舉快到了，沒有錢，你錢
沒有拿出來，也別想要回去，你自己想辦法」等語，張添來等人
即以上述強暴、脅迫之方法，恐嚇邱世強交付前述工程款項，致
使邱世強心生畏懼。宋久文遂提議以其所有之一百萬元，邱世強
另準備三十萬元，將於次日即九十一年六月七日交付一百三十萬
元後，邱世強等三人於九十一年六月七日凌晨三、四時許，始得
獲准離開。邱世強、宋久文、林文琪等三人，前後經強制剝奪行
動自由約五小時。宋久文、林文琪於九十一年六月七日上午十時
許，在台灣土地銀行林文琪帳戶內提領一百萬元現金，交付予陳
震杰（原名陳振泓，未經起訴）收執並轉交張添來。宋久文攜帶
邱世強交付之三十萬元現金，於九十一年六月七日下午某時，在
苗栗縣頭份鎮○○路三六九電玩店前，交付予甲○○收執並轉交
張添來。(二)張添來等人於九十一年六月底某日，知悉上述工程，
將於九十一年七月初，繼續核撥工程款項。張添來等人再多方向
邱世強要脅，仍須將該次款項交出，邱世強迫於前述之畏怖心，
不得不於九十一年七月二日，前往位於台中市之憲源公司領取六
百萬元工程款項後（松霖公司原應向憲源公司洽領一千二百萬元
，惟扣除先前預支之六百萬元），存入台灣土地銀行邱世強帳戶
內，再轉入苗栗縣竹南信用合作社由松霖公司股東陳盛興之母親
陳香設立之甲存帳戶，再由陳盛興於九十一年七月二日下午三時
許，在苗栗縣竹南鎮○○路竹南信用合作社前，將陳香名義簽發
付款人為竹南信用合作社，金額六百萬元之支票一張交予李曜助
簽名收執兌領，李曜助於領得上述款項之後，隨即轉交甲○○。
張添來、甲○○等人取得該款項後，由甲○○、李曜助等人假藉
協助發放工資之名，於九十一年七月三日下午三、四時許，在苗
栗縣竹南鎮碼頭餐廳，由宋久文召集該工程相關下游承包商到場
，惟僅發放一百萬元工資，其餘五百萬元款項，則由張添來、甲
○○、李曜助、乙○○等人朋分花用。(三)張添來、甲○○、乙○
○等人於九十一年十一月初某日，知悉前述工程，將繼續核撥工
程款項七百萬元，乃由張添來等人命乙○○，自九十一年十一月
七日至九日，多次撥打陳盛興、宋久文之電話號碼，強制轉告邱
世強，須將此次款項中一、二百萬元交付，否則「後果將由邱世
強自己負責事情不會像上次那麼簡單」等語。事後陳盛興、宋久
文並將受恐嚇之電話內容轉告邱世強，亦使邱世強心生畏怖。嗣
邱世強等人因畏懼張添來等人一再恐嚇取財，恐生身家性命之危
險，乃緊急向原已監控本件案情發展之苗栗縣警察局刑警隊求援
，致未將此次工程款交付，張添來等人因而未能得逞。嗣經警於
九十一年十一月十五日，依法拘提張添來、甲○○、乙○○到案
，始查悉上情等情，並以上訴人甲○○、乙○○二人（下稱上訴
人二人）所犯剝奪他人行動自由罪與恐嚇取財罪，有方法、結果
之牽連關係，為牽連犯，應從一重處斷，因而維持第一審依修正
前刑法連續犯、牽連犯規定，從一重論處其二人共同連續意圖為
自己不法之所有，以恐嚇使人將本人及他人之物交付之罪刑，駁
回其二人在第二審之上訴，固非無見。
惟查：(一)被告以外之人於審判外之言詞或書面陳述，除法律有規
定者外，不得作為證據，刑事訴訟法第一百五十九條第一項定有
明文。原判決併援引證人陳盛興、葉啟昌二人於檢察官偵查中之
證述，作為認定事實之證據，然該二證人上揭證述乃屬被告以外
之人於審判外之言詞陳述，原判決未明該等陳述符合刑事訴訟
法何一特別規定而得採為證據之理由，遽採該等陳述作為證據，
自有未合。(二)依原判決事實記載，係認定上訴人二人與張添來、
李曜助、「阿楠」及另外二、三名姓名、年籍不詳之成年男子，
基於共同犯罪之犯意聯絡及行為分擔，為上揭剝奪他人行動自由
及恐嚇取財之犯行（原判決書第二頁倒數第五行起至第三頁第一
行至第九行之事實欄記載），然其理由欄又謂：上訴人二人與張
添來、陳震杰、綽號「阿楠」者及另二名姓名、年籍不詳之成年
人就上揭妨害自由、恐嚇取財之犯行，有犯意聯絡及行為分擔，
均為共同正犯等語（原判決書第四十六頁理由三之記載），其事
實及理由就共同犯罪之人所為認定，未盡相同，亦即原審對於「
陳震杰」是否有以共同實施犯罪之意思參與上揭剝奪他人行動自
由及恐嚇取財之犯行？參與上揭犯行之姓名、年籍不詳之成年人
究為二人或三人？並未詳予查明，並於事實、理由為相同之認定
、記載，不無理由矛盾之違誤。(三)上訴人乙○○之辯護人於原審
曾經請求傳喚張添來到庭作證，以查明事實（見附於原審上訴字
卷第一一０頁至第一一一頁之刑事準備書狀記載），原審未為該
項證據調查，竟漏未於判決明其理由，亦有欠洽。上訴人二人
就原判決不利於己之部分，提起上訴，指摘該部分判決不當，均
非無理由，應認原判決關於上訴人二人部分，有撤銷發回更審之
原因。原判決對於上訴人二人不另為不受理諭知部分，基於審判
不可分之原則，應併予發回。
據上論結，應依刑事訴訟法第三百九十七條、第四百零一條，判
決如主文。
中　　華　　民　　國　九十六　年　　六　　月　 十四 　日
                      最高法院刑事第八庭
                          審判長法官  陳　正　庸
                                法官  賴　忠　星
                                法官  林　開　任
                                法官  林　立　華
                                法官  陳　晴　教
      本件正本證明與原本無異
                                      書  記  官
中　　華　　民　　國　九十六　年　　六　　月　二十二　日
                                                      Ｋ
